臺灣板橋地方法院刑事判決　　　　　　　　　　　　　九十年度易緝字第二六一號
　　公　訴　人　臺灣板橋地方法院檢察署檢察官
　　被　　　告　丙○○　男　三.
　　選任辯護人　洪志文律師
右列被告因詐欺案件，經檢察官提起公訴 (八十九年度偵字第一四一一五號)及移送
併審（台灣桃園地方法院檢察署九十年度偵字第七○○九號），本院判決如左：
    主  文
丙○○無罪。
    事  實
一、公訴意旨略以：被告丙○○意圖為自己不法之所有，明知自己無償債能力，竟於
    八十八年六月間，在臺北縣中和市○○街二十六號告訴人戊○○○住處，佯稱其
    經營之「如堡科技有限公司」營運情形良好，惟須短期資金週轉，向告訴人詐借
    新台幣（下同）二十萬元；並除簽發八十八年六月十七日到期，面額二十萬元之
    本票一紙外，另將由佳祥藝品館即己○○簽發，金額分別為一百萬元及五十萬元
    ；發票日依序為八十八年七月二十日、同年七月十五日已經金融行庫拒絕往來之
    支票二紙背書，交付告訴人以為擔保，以取信於告訴人，致告訴人不疑有他，如
    數交付借貸，因認被告涉犯刑法第三百三十九條第一項之詐欺罪嫌云云。
二、按犯罪事實應依證據認定之，無證據不得推定其犯罪事實，刑事訴訟法第一百五
    十四條定有明文。再事實之認定，應憑證據，如未能發現相當證據，或證據不足
    以證明，自不能以推測或擬制之方法，以為裁判基礎；又所謂認定犯罪事實之證
    據，係指足以認定被告確有犯罪行為之積極證據而言，而認定犯罪事實所憑之證
    據，雖不以直接證據為限，間接證據亦包括在內，然而無論直接或間接證據，其
    為訴訟上之證明，須於通常一般人均不致有所懷疑，而得確信其為真實之程度，
    始得據之為有罪之認定，倘其證明尚未達到此一程度，而有合理懷疑存在時，事
    實審復已就其心證上理由予以闡述，敘明其如何無從為有罪之確信，因而為無罪
    之判決，尚不得任意指為違法；另告訴人之告訴，係以使被告受刑事訴追為目的
    ，是其陳述是否與事實相符，仍應調查其他證據以資審認。最高法院分別著有二
    十九年上字第三一○五號、四十年度台上字第八六號、七十六年台上字第四九八
    六號、五十二年度台上字第一三○○號判例可供參考。
三、查公訴人認被告丙○○涉犯詐欺罪嫌，無非以告訴人戊○○○之指訴，並有借據
    、被告名片、本票、支票及退票理由單附卷可稽；參酌被告坦承借款之目的並非
    週轉資金，衡理被告於借款並交付本票及支票以為擔保時，若不知該支票已無法
    兌現，應不會以高達一百五十萬元之支票擔保二十萬元之債務等情，以為論據。
四、訊據被告坦承於右揭時地向告訴人借款二十萬元，經預扣一個月利息四萬元後，
    實際僅取得十六萬元，惟堅詞否認有何詐欺犯行，辯稱：當時其因與女友涉訟和
    解所需，而向告訴人借款週轉；前開佳祥藝品館即己○○所簽發之二紙支票，均
    係甲○○所交付清償債務，其原不知已經拒絕往來；該筆借款被告原擬一月後返
    還，其後因公司預期收入無法如數進帳，財務週轉有困難，個人又至大陸工作，
    而於八十九年九月底將金融卡交友人張增文代為處理該借款，又遭張某將帳戶內
    存款提清，未依囑清償告訴人等語。
五、按刑法第三百三十九條第一項、第二項之詐欺取財罪及詐欺得利罪之成立，均以
    意圖為自己或他人不法之所有或利益，施用詐術使人將本人或第三人之物交付或
    因此而得財產上不法之利益或使第三人得之為要件，所謂以詐術使人交付或因此
    而得財產上不法之利益，必須被詐欺人因其詐術而陷於錯誤，若其所用方法，不
    能認為詐術，亦不致使人陷於錯誤，即不構成該罪（參照最高法院著有四十六年
    台上字第二六○號判例）。經查：
  （一）被告於八十八年六月間，在告訴人前開住處，向告訴人借款二十萬元，扣除
        利息，實際取得十六萬元，被告除交付其所簽發八十八年六月十七日到期，
        面額二十萬元之本票予告訴人外，另並交付佳祥藝品館即己○○所簽發，金
        額分別為一百萬元及五十萬元之支票二紙，經其背書，以為擔保，固據被告
        坦承在卷，並經告訴人陳稱：「我是透過陳朝輝才認識被告：借錢的事都是
        被告一人向我洽談，他告訴我說他營業狀況很好，本來在桃園經營，後來到
        大陸經營，他未說財務困難有欠別人錢，他未說借錢做何用途。只說要急用
        而已：他說要生意上週轉，只說一個月後就還我：他沒說其他的，只有提出
        二張客票，將來提示來還，沒有提供其他做擔保，也沒有拿權狀給我，也沒
        說拿不動產抵押，只拿一些謄本給我看。他拿二張票給我，叫我到期去提示
        ，未說其他還款期限。他沒說到期拿現金來換票。他叫我把票軋進去，兌現
        多餘的錢還他。二張票是他開口借錢拿出來的：我叫他在票後面背書，他只
        說票是客票沒說來源，發票人我不認識，我收到票後，未去查證發票人的信
        用，本票也是被告當天當場開的。本票上的到期日就是還款的期限，因為他
        說一個月後還錢：：：我不知道（被告欠別人很多錢），也不知道他已被拒
        絕往來。我只拿給他十六萬而已。我們原先約定一萬元一個月三百元，但被
        告說願多給我，所以就預扣了四萬：」等情綦詳（見本院八十九年度易字第
        三五六六號卷第一七九頁、一八０頁及其背面、第一八一頁及其背面倒數第
        一、二行、第一八二頁第一、二行），復有借據、本票影本各一件及支票影
        本二件在卷可稽（見偵查卷第五至七頁）。又上開己○○所簽發之支票屆期
        經告訴人提示均因存款不足及為拒絕往來戶，而不獲兌現，且有退票理由單
        影本二件附卷可憑（見偵查卷第六、七頁）。
  （二）惟由告訴人另陳：「他（指被告）是六月十六號先跟我說要借錢，這天我就
        同意借錢給他，給錢則是六月十七號給的，六月十六號當時，被告帶陳朝輝
        來找我，並說他的公司如堡公司經營的很好，這天來時被告還沒有拿出客票
        ，當時他有拿名片給我看，說如堡公司他做的不錯，當時他說要借一個月就
        好了，我是因為被告要借短期，而且他說公司經營不錯，當時他沒有支票，
        我就問他有無本票，他就說他有土地，我就說有本票也可以，被告是六月十
        六號拿土地權狀的影本給我看，我想有土地開本票也可以：（問：是因為被
        告說一個月就好，才出借？）是的，被告說是短期的，我才幫他調錢的：（
        問：為何那麼信任被告？）之前被告說他公司做的不錯，也有土地權狀給我
        ，而且也有客票，被告並說只要借一個月就好，我才願意借給他。（問：可
        是土地有設定抵押？）被告說借一個月就好，而且他有很多土地，我才借錢
        給他的。」等情可知（見本院九十年十二月三十一日訊問筆錄第四頁第一至
        八行），當初告訴人係因被告擁有公司、土地，且為短期借款，在被告同意
        開立本票之情形下，伊即同意借款予被告；而被告確係如堡貿易有限公司負
        責人，有台灣桃園地方法院八十八年度訴字第七四五號判決影本一紙在卷可
        參；又該公司嗣至大陸發展，亦有名片及產品型錄各一份及照片二張附卷可
        考。再被告另有桃園縣龜山鄉○路○段○路坑小段六七八地號及西嶺段四、
        六、一七至二一地號等多筆土地，並有桃園縣桃園地政事務所八十九年十一
        月二十二日八九桃地一字第八九八六號函附之該等土地登記謄本在卷可憑；
        雖該等土地多設有抵押權，然此為告訴人所明知，已據告訴人陳稱如前，則
        被告究有何施用詐術致告訴人陷於錯誤而交付金錢情事，已非無疑。
  （三）次查，被告向告訴人借款二十萬元，之所以交付合計一百五十萬元之支票，
        係預計將扣除二十萬元借款後之餘款收購陳朝輝公司資產及生財器具，如有
        餘額，並應返還被告，業經被告於八十八年六月十七日借款當時所出具之前
        開借據內載明；並經告訴人陳稱「（問：被告為何會拿借款金額的支票二張
        來借款？）因陳朝輝欠我一百萬貨款，被告說如果票兌現的話，要還陳朝輝
        貨款，陳朝輝的部分是被告向我承諾，被告說二張票讓我去領，剩下的錢他
        要買陳朝輝的資產。」（見本院八十九年度易字第三五六六號卷第一八一頁
        倒數第一至四行及其背面第一至四行）等情無誤，可見被告並非以高達一百
        五十萬元之支票擔保本件二十萬元之債務，告訴人亦非因其交付逾債權額之
        支票，而確信其清償能力無虞甚明。
  （四）又上開遭退票之二張支票係原名甲○○之乙○○所交付乙節，雖經證人乙○
        ○到庭證稱：「我有欠被告錢，之前我陸續有跟被告借過錢，這都是在明碁
        公司做事時，我跟被告借錢的，當時我須要錢週轉，才跟被告借錢的，這是
        六、七年前的事情，被告借我錢有時開支票，有時給我現金，如果開支票被
        告有開新竹企銀的支票，支票就只有新竹企銀支票而已，我跟被告借錢一開
        始都有借有還，後來週轉就跟被告借幾十萬，當時我在明碁作工程，如果工
        程款下來的話，被告會跟我拿。（問：共向被告借多少錢？）一百多萬元，
        後來我都沒有還給他。（問：偵卷第六頁佳祥藝品館己○○的二張各為一百
        萬及五十萬支票，是否你交給被告的？）我不敢確定，我想不起來有跟佳祥
        藝品館做過生意，己○○我也沒有印象，我有拿過支票給被告來清償債務，
        我有拿過我姊夫的客票給被告過，明碁公司之票我也給被告過，但是法官提
        示的二張支票，我是否有拿給被告，我無法確定，己○○本人我都沒有印象
        ，我大部分都是在桃園地區工作，我沒有印象認識己○○。」等語（見本院
        九十一年九月二十六日訊問筆錄第三、四頁），而無法確定；惟經本院令被
        告與之對質，則經被告指陳：「之前他有交給我三張支票，另外一張是他姊
        夫的支票，後來我跟他的姊夫要付款，但是他姊夫說支票是他偷開的，他姊
        夫才不付款。」等情歷歷（見同上筆錄第四頁倒數第一行及第五頁第一行）
        ；經本院繼續詢問呂某：「之前是否有拿三張支票給被告？」，為呂某答稱
        ：「我姊夫的支票我是有拿給被告，但是其他支票我是否有拿給被告，我已
        經沒有印象。：（問：交支票給被告，如果是客票的話，有無背書？）沒有
        ，當時被告都沒有要求我要背書。：如果我收客戶的客票的話，我也不會要
        客戶背書，我曾經拿我客戶交給我的客票給被告過，但是客戶交給我的客票
        中，經我轉給被告，其中有無剛才提示的這二張支票，我已經沒有印象了。
        」（見同上筆錄第五頁第五、六、一四行；第六頁第一至三行）等情，可見
        該等支票係呂某交付被告乙節，實不無可能。縱認上開支票非呂某所交付，
        而係由己○○直接交付被告，然該支票帳戶係於八十八年七月二日始拒絕往
        來，有桃園縣觀音鄉農會八十九年十月二十六日桃觀鄉農信字第一四０九號
        函一紙在卷可參（見本院八十九年度易字第三五六六號卷第七五頁），而被
        告係於八十八年六月間借款時即將該支票交付告訴人，核其交付告訴人支票
        當時，該支票帳戶既未拒絕往來，又係客票，則被告辯稱：不知該等支票屆
        期無法兌現，即屬可採。至證人己○○因涉嫌詐欺案，業經台灣台中地方法
        院檢察署及台灣基隆地方法院檢察署通緝中，有台灣高等法院檢察署刑案記
        錄簡覆表一紙在卷可參，而無從傳訊到案說明，併此敘明。
  （五）再被告係時和利企業有限公司之實際負責人，業經該公司掛名董事陳山茶即
        被告之父證述確實（見本院九十一年十月十七日訊問筆錄第四頁第六行），
        並有該公司變更登記表影本一件在卷可稽；而原名源興科技股份有限公司之
        建興科技股份有限公司，於八十七年十一月原應給付時和利公司二十四萬元
        之貨款，嗣因發票問題，該公司迄今未給付時和利公司該筆貨款，復經證人
        丁○○即建興科技股份有限公司職員證稱確實（見同上筆錄第二頁倒數第一
        至四行），並有驗收單十一張在卷可考，則被告辯稱：當時預計有收入可供
        清償告訴人，尚屬非虛。另其聲請傳喚證人張增文及向誠泰銀行桃園分行函
        查被告帳戶於八十九年八月八日轉帳情形，以證其於八十九年九月底曾積極
        處理本件債務清償事宜部分，所證無非借款後之行為，經核已無調查必要，
        附此敘明。
  （六）末查，兩造業已達成和解，告訴人且表明不願追究之意，復有和解書一紙在
        卷足憑，益徵本件純係民事債務糾葛，而與刑事責任無涉。
五、綜上所述，對於公訴意旨所指被告詐欺之犯行，客觀上既尚未達於通常一般人均
    不致有所懷疑，而得確信其犯罪事實之程度，依「罪證有疑，利於被告」之法則
    ，即應作有利於被告之認定。此外，復查無其他積極證據足證被告有何詐欺之犯
    行，既不能證明其犯罪，自應為無罪之諭知。
六、另臺灣桃園地方法院檢察署檢察官移送併辦略以：被告於八十九年四月間向告訴
    人安捷工業有限公司購買七萬五千元之折板器，於受領貨品後交付他人簽發之發
    票日八十九年七月四日、面額十八萬元支票一紙抵付貨款，並請告訴人將逾越貨
    款部分先行找付，經告訴人依其請求先行找付十萬五千元，詎該紙支票屆期經提
    示，不獲兌現；被告於同年八月十日又另行提領價值十二萬五千元之貨品，迄未
    付款，因認被告涉有刑法第三百三十九條第一項之詐欺罪嫌，而與本件有裁判上
    一罪之連續關係等語。惟本件被告被訴詐欺部分，業經本院諭知無罪判決，已如
    前述，則此部分本院自無從併予審理，自應退由該署檢察官另行偵辦。
據上論斷，應依刑事訴訟法第三百零一條第一項，判決如主文。
本案經檢察官陳炎辰到庭執行職務。
中    華    民    國      九十一      年      十一  月    十一      日
                                      臺灣板橋地方法院刑事第五庭
                                          法  官    林  玫  君
右正本證明與原本無異。
如不服本判決，應於判決送達後十日內，向本院提出上訴狀。
                                          書記官    許  清  秋
中    華    民    國      九十一      年      十一    月    二十      日
